臺灣高等法院民事判決　　　　　　　　95年度勞再易字第28號
再 審原 告　中華航空股份有限公司
法定代理人　乙○○
訴訟代理人　陳金泉律師
　　　　　　葛百鈴律師
　　　　　　李瑞敏律師
再 審被 告　甲○○
訴訟代理人　趙平原律師
上列當事人間履行契約等事件，再審原告對於中華民國95年9月
19日本院95年度勞上字第10號確定判決提起再審，本院於95年12
月26日言詞辯論終結，判決如下：
    主      文
再審之訴駁回。
再審訴訟費用由再審原告負擔。
    事實及理由
一按「再審之訴，應於三十日之不變期間內提起。前項期間，自
  判決確定時起算，判決於送達前確定者，自送達時起算‧‧‧
  」，民事訴訟法第500條第1項、第2項前段定有明文。本件再
  審原告於95年10月2日收受本院95年度勞上字第10號確定判決
  （下稱原確定判決），已據本院調閱該卷宗審閱卷附送達證書
  屬實，其於同年月27日提起本件再審之訴，合於上開不變期間
  規定。另按「當事人依民事訴訟法第四百九十六條規定提起再
  審之訴，以主張同條項各款規定之情形，即為合法，至其情形
  是否果屬實在，則為其訴有無理由之問題，除其再審之訴尚欠
  缺其他合法要件外，即應依判決程序調查裁判。又再審之訴是
  否合於同條第一項但書之規定亦屬於其訴有無理由之問題」，
  已據最高法院48年度台抗字第157號著為判例。再審原告之再
  審起訴狀已主張原確定判決有民事訴訟法第496條第1項第1款
  、第497條之再審事由，揆諸上開說明，其再審之訴即為合法
  ，至其情形是否果屬實在，則為其訴有無理由之問題。
二再審原告起訴主張：原確定判決將伊頒布之「本公司員工及眷
  屬優待機票申請與搭乘作業規定」（下稱系爭作業規定），認
  定為勞動基準法（下稱勞基法）規定之工作規則，又認定再審
  被告依系爭作業規定，對伊享有請求履行之權等，有民事訴訟
  法第496條第1項第1款之錯誤適用勞基法第70條、勞基法施行
  細則第37條以下、民法第98條、第148條、第216條等法規之再
  審事由，另系爭作業規定已明白規定優惠機票係空位搭乘，伊
  亦一再主張如當時無機位空位，依系爭作業規定，伊得保有准
  駁權、拒絕提供，乃原確定判決未予審酌此重要證據與主張，
  逕自認定伊須負無條件給付優惠機票之義務，亦有民事訴訟法
  第497條之再審事由。爰依民事訴訟法第496條第1項第1款、第
  497條之規定，求為將原確定判決命再審原告給付本息部分廢
  棄，駁回再審被告在前訴訟程序第二審變更之訴之判決。再審
  被告則以：原確定判決無再審原告所稱適用法規顯有錯誤或就
  足影響於判決之重要證物，漏未斟酌之再審事由，其再審之訴
  應予駁回等語，資為抗辯。
三按「所謂適用法規顯有錯誤者，不包括漏未斟酌證據及認定事
  實錯誤之情形在內」，已據最高法院63年台上字第880號著為
  判例；又解釋意思表示原屬事實審法院之職權，原確定判決就
  事實審法院所確定之事實為法律上之判斷，事實審法院解釋意
  思表示，縱有不當，亦不生適用法規顯有錯誤問題。再審原告
  主張「系爭作業規定所適用之對象，泛及於退休勞工、眷屬，
  顯然已非為維持勞動契約存續者，在法律性質之定性上顯與工
  作規則之內容、作業、目的不相當，實非屬工作規則之性質甚
  明‧‧‧原確定判決竟將此系爭作業規定定性為工作規則，同
  時劃歸為勞動契約之一部，強行課予再審原告契約義務，洵有
  認事用法之錯誤甚明」、「‧‧‧原確定判決卻逕認為再審被
  告得依據系爭作業規定，直接向再審原告請求優惠機票，顯然
  曲解、無視於再審原告之意思表示真意（即再審原告關於空位
  搭乘之明確規定），其認事用法顯然有違民法第九十八條‧‧
  ‧規定‧‧‧」、「‧‧‧原確定判決逕認再審原告有權利濫
  用，實有錯誤適用民法第一百四十八條規定甚明。(三)又原確定
  判決越廚代庖逕自認定如再審原告停止優惠機票給付，應以一
  年為限，此實有違私法自治、契約自由原則‧‧‧顯然違反我
  國民法最根基之私法自治、契約自由原則」云云（本院卷第
  3-7頁），顯然再審原告所稱上開錯誤部分，均係指認定事實
  錯誤，依上開判例意旨所示，非屬適用法規顯有錯誤之範疇，
  尤以原確定判決就「關於空位搭乘之明確規定」依職權為法律
  上之判斷，其解釋意思表示，縱有不當，亦無適用法規顯有錯
  誤之再審事由。
四況依勞基法第70條第9款、施行細則第7條第9款「雇主僱用勞
  工人數在三十人以上者，應依其事業性質，就左（下）列事項
  訂立工作規則，報請主管機關核備後並公開揭示之‧‧‧九
  福利措施」、「勞動契約應依本法有關規定約定左列事項‧‧
  ‧九　福利有關事項」之規定，顯見工作規則在性質上係雇主
  所提出之勞動條件，因勞工明示或默示同意而成為勞動契約之
  內容；換言之，工作規則原係雇主為統一勞動條件及服務規律
  所訂定，依現今社會型態觀之，勞工與雇主間之勞動條件依雇
  主所訂工作規則之內容而定，已成為勞工與雇主間合意之一種
  事實上習慣，除工作規則違反公序良俗或強制規定外，均有拘
  束勞工與雇主雙方之效力。而系爭作業規定第1條、第2條分別
  規定：「1.目的：本公司在兼顧員工福利及公司利益原則下，
  特訂定本辦法」、「2.範圍（優待對象）2.1正式僱用之國內
  外現職/時薪員工本人‧‧‧」，參酌系爭作業規定係再審原
  告訂立，且以網路公告、頒令，其所屬員工皆得上網查知，其
  復透過各處室個別公告與宣導，俾使員工遍於知悉達公告效果
  一節，業經再審原告於前訴訟程序之原審中自認在卷，有筆錄
  、再審原告書狀在卷可憑（影本見本院卷第74、76頁），顯然
  系爭作業規定性質係再審原告訂定共通適用之工作規則，使其
  僱用之員工得以一體適用，且系爭作業規定內容已為兩造所明
  知，自構成兩造間勞動契約內容之一部分，而有拘束勞雇雙方
  即兩造之效力。以上，堪認系爭作業規定性質係再審原告所訂
  定共通適用之工作規則，原確定判決認定系爭作業規定之性質
  為勞基法第70條所稱之工作規則，並無認定事實錯誤之情形。
五再按行使權利，履行義務，應依誠實及信用方法，民法第148
  條第2項固定有明文，系爭作業規定第5.6.7.4條既規定現職、
  時薪及退休（職）員工及眷屬，如有該條所列情事之一者，再
  審原告得視情節輕重，停止其本人及眷屬各類優待機票一年或
  數年不等；既曰「停止優待一年或數年」，即有期間限制，不
  容再審原告任意曲解為其得依該規定全面取消再審被告適用系
  爭作業規定之資格，則再審原告主張其得依該條規定取消對再
  審被告之優待福利措施，不僅與該條規定文字不符，亦屬權利
  之濫用，原確定判決據以認定再審原告上開主張係屬權利之濫
  用等情，仍無適用法規顯有錯誤之情形。又民法第216條規定
  「損害賠償，除法律另有規定或契約另有訂定外，應以填補債
  權人所受損害及所失利益為限。依通常情形，或依已定之計劃
  、設備或其他特別情事，可得預期之利益，視為所失利益」，
  該條第1項所謂所受損害，即現存財產因損害事實之發生而被
  減少，屬於積極的損害。所謂所失利益，即新財產之取得，因
  損害事實之發生而受妨害，屬於消極的損害。再審被告於前訴
  訟程序依上開規定請求，原確定判決依上開民法第216條及系
  爭作業規定之規定，命再審原告填補再審被告所失利益，無適
  用法規顯有錯誤之再審事由。
六再審原告主張系爭作業規定已規定優惠機票係空位搭乘，其於
  前訴訟程序一再稱如當時無機位空位，依據系爭作業規定，其
  保有准駁權，拒絕提供機位，乃原確定判決未予審酌此重要證
  據、主張，逕自認定再審原告須無條件給付優惠機票之義務，
  有民事訴訟法第497條規定就足以影響於判決之重要證物漏未
  斟酌之再審事由云云。然查其所稱空位搭乘之優惠機票係規定
  於系爭作業規定5.作業內容之5.3.1.3、5.3.1.3.1.、
  5.3.1.3.2.及5.3.1.3.3.，為再審原告所自認（本院卷第32
  頁背面），系爭作業規定既為兩造爭執所在，原確定判決當無
  就其中規定漏未斟酌之理，況確定判決已載明「七本件為判決
  之基礎已臻明確，兩造其餘之陳述及所提其他證據，經本院斟
  酌後，認為均於判決之結果無影響，亦與本案之爭點無涉，自
  無庸逐一論述，併此敘明」（原確定判決第16頁），顯然系爭
  作業規定5.作業內容之5.3.1.3、5.3.1.3.1.、5.3.1.3.2.及
  5.3.1.3.3.均已經原確定判決斟酌，僅認斟酌結果與判決結果
  無影響，亦與本案爭點無涉而已。再審原告主張原確定判決就
  上開空位搭乘規定之重要證物漏未斟酌等語，自非實在。
七綜上所述，再審原告依民事訴訟法第496條第1項第1款、第497
  條之規定，提起本件再審之訴，為無再審理由，應予駁回。
八本件因事證已臻明確，兩造其餘攻擊、防禦方法及所為之立證
  ，與判決之結果不生若何影響，無庸再逐一予以論究，合併敘
  明。四、
據上論結，本件再審之訴為無理由，依民事訴訟法第78條，判決
如主文。
中　　華　　民　　國　　96　　年　　1 　　月　　9 　　日
                    勞工法庭
                        審判長法　官  沈方維
　　　　　　　　　　　        法　官　張競文
　　　　　　　　　　　        法　官  湯美玉
正本係照原本作成。
不得上訴。
中　　華　　民　　國　　96　　年　　1 　　月　　9 　　日
　　　　　　　　　　　　　　　書記官  賴淑真
